臺灣高等法院刑事判決　　　　 99年度重矚上更(五)字第199號
上　訴　人
即　被　告　許信行
選任辯護人　游孟輝律師
上　訴　人
即　被　告　林英權
選任辯護人　薛松雨律師
　　　　　　王玫珺律師
　　　　　　林佳薇律師
上列上訴人因貪污案件，不服臺灣士林地方法院86年度訴字第11
73號，中華民國87年9月29日第一審判決（起訴案號：臺灣士林
地方法院檢察署86年度偵字第8872、9217、9271、9538、9631、
9845、10041、10164、10419、10514、11134 、11306、11351、
11385、11519、11892、11893號；併辦案號：86年度偵字第8905
號，87年度偵字第1535、1685號，86年度他字第543、498號，87
年度他字第95、297號），提起上訴，經本院判決後，由最高法
院第五次發回更審，本院判決如下：
    主  文
原判決關於許信行、林英權部分均撤銷。
許信行、林英權均無罪。
    理  由
壹、公訴意旨略以：
  一、被告林英權被訴於民國80年雜照變更設計時共同圖利，及
      於80年雜項執照變更設計時共同廢弛職務釀成災害部分：
    (一)李宗賢（所涉業務上登載不實文書部分，業經本院以88年
      度上訴字第440號判決判處有期徒刑一年確定；所涉業務
      上過失致人於死部分，業經本院以95年度重矚上更(三)字第
      1 號判決判處有期徒刑二年，減為有期徒刑一年，並經最
      高法院以98年度台上字第3550號判決駁回上訴確定）係設
      於臺北縣中和市（現已改制為新北市中和區○○○路455
      號1樓之林肯開發建設股份有限公司（下稱林肯公司），
      與設於臺北縣中和市○○路469巷7弄20號之霖肯實業股份
      有限公司（下稱霖肯公司）名義負責人，亦係設於臺北縣
      中和市○○路469巷7弄23號1樓之生根建設開發股份有限
      公司（下稱生根公司）實際負責人，均以委託營造廠商建
      興住宅出售為業務，霖肯公司、林肯公司、生根公司並為
      林肯大郡第一、二、三、四、六區工程之起造人；盧正堯
      （所涉業務上登載不實文書、業務上過失致人於死部分，
      業經本院以90年度上更(一)字第66號判決各判處有期徒刑一
      年、三年，並定應執行刑有期徒刑三年六月確定）係正堯
      建築師事務所（原設臺北縣三重市○○路○段300號）負責
      人；古文秀（所涉業務上登載不實文書部分，經本院以88
      年度上訴字第440號判決判處有期徒刑八月確定）係安和
      工程顧問有限公司（下稱安和公司，設臺北市○○路○段
      64號8樓）實際負責人；張中良（所涉業務上過失致人於
      死部分，業經本院以95年度重矚上更(三)字第1號判決判處
      有期徒刑一年十月，減為有期徒刑十一月，並經最高法院
      以98年度台上字第3550號判決駁回上訴確定）雖無結構技
      師之專業執照，然其係「閎鼎工程顧問有限公司」（下稱
      閎鼎公司，設臺北市中山區○○○路○段134號11樓）負責
      人，係從事建築結構之設計業務（設計後須由專業技師簽
      証）；翁文濤（所涉業務上過失致人於死部分，業經本院
      以95年度重矚上更(三)字第1號判決判處有期徒刑一年六月
      ，減為有期徒刑九月，並經最高法院以98年度台上字第35
      50號判決駁回上訴確定）係日昇地質工程有限公司（設臺
      北市信義區○○○路○段250號8樓，下稱日昇公司）負責
      人。李宗賢於79年4月間，依據79年2月14日內政部營建署
      修正發布之山坡地開發建築管理辦法（以下簡稱山開辦法
      ）第25條（即所謂之「老丙建落日條款」）之規定，以高
      清智、邱垂欽2人名義，向臺北縣政府（現改制為新北市
      政府）工務局申請領得在臺北縣汐止鎮（已改制為新北市
      汐止區○○○段北港口小段100之1、100之2、102之1、10
      2之2、106之7、344及345地號等7筆山坡地（面積計5.088
      2公頃）為一般建築使用之開挖整地雜項執照（即79年汐
      雜字第19號申請案）。因上揭土地申請雜項執照前，已由
      前手邱垂欽超挖至15萬立方公尺左右，無法按原申請臺北
      縣政府於69年8月15日核准水土保持設計圖（核准之設計
      挖方為7萬5754立方公尺，起訴書及原審判決誤載為7萬54
      74立方公尺，應予更正）施工，本應注意調查該處地質是
      否適合重行深度開挖，且依當時情形並無不能注意之情況
      ，竟疏未注意鑽探調查該山坡地段之地質，且未經專業技
      師之設計，於領得雜項執照（簡稱雜照）後，即貿然開始
      大量挖方整地，挖方達25萬3871立方公尺，將現場整為2
      大平台，以利其日後興建集中式住宅之用，致現場西北側
      岩盤裸露，坡度過陡，造成日後林肯大郡第二、三區邊坡
      不穩定性。嗣李宗賢申請領得上揭雜項工程之使用執照，
      即據以辦理前開7筆土地變更編定為丙種建築用地。
    (二)李宗賢於77年5月22日向周雪花與周娘興購買臺北縣汐止
      鎮（現已改制為新北市汐止區○○○段北港口小段46、87
      、88、89、89之1、89之2、278、324（以上8筆土地業於7
      0年4月間經公告編定為丙種建築用地）、278之1、320及3
      24之1等11筆土地（面積2.5360公頃），於77年8月13日辦
      理所有權移轉登記，本欲與前後陸續買得之同小段多筆尚
      未編定為建築用地之山坡地保育區土地合併為10公頃以上
      ，依山開辦法申請山坡地開發建築（即所謂之「大山開」
      ）。惟至79年2月24日山開辦法修正發布，其第25條（即
      落日條款）第1項規定：「本辦法修正施行前，經依六十
      六年九月十三日發布施行之山坡地保育利用條例（以下簡
      稱山保條例）施行細則第十二條規定，為一般建築使用核
      可開挖整地，迄今仍未取得水土保持合格證明之案件，應
      於本辦法修正施行後一年內，依第三章規定申領雜項執照
      ，並依第四章規定辦理施工」。換言之，針對前述得否准
      予復工之疑義，內政部在參考農委會相關會議決議後，決
      定以法律明文規定准予復工，惟應限期申請雜項執照以納
      入建築管理。李宗賢得知此項修法後，認符合落日條款要
      件之尚未編定建築使用之山坡地可不受10公頃以上面積始
      得開發之限制，並可直接申領雜項執照（即所謂之「小山
      開」），完工後即得申請變更編定為建築用地，程序簡便
      且利潤頗豐，而其購自周雪花之土地中有2筆即符合該條
      要件，遂有意以原水土保持申請人周雪花之名義申請雜項
      執照，並購入其他符合該條要件之山坡地合併開發。然恐
      原申請人知情後會要求另行給付代價（土地已出售予李宗
      賢者）或提高價金（土地尚未出售者），竟與金記建設股
      份有限公司（設臺北縣汐止鎮○○路○段376號3樓）負責
      人黃財源，共同基於概括犯意之聯絡，在該公司，以盜用
      周雪花於70年間申請水土保持許可時，交給恆生建築師事
      務所（其業務後由黃財源接手），而忘記取回之私章，冒
      用周雪花名義之方式，先於79年4月11日申請七十九年汐
      雜字第十八號雜項執照（地號面積均與原水土保持核可函
      相同），再於79年8月28日申請雜照之變更設計、80年3
      月20日申請雜項工程之使用執照、80年4月30日申請變更
      上述第320、324之1地號土地編定為丙種建築用地。李宗
      賢復得知鄰地即同小段100之1、100之2、102之1、102之2
      、106之7、344及345地號等7筆土地亦曾於69年間申請水
      土保持許可（核可函文號：69年8月15日69北府農6字第17
      4071號，地號北港口小段100之1、100之2、102之1、102
      之2、106之7、344及345等7筆，面積5.0882公頃，未定工
      程期限），惟尚未取得水土保持合格證明，合於落日條款
      之要件，竟夥同黃財源隱瞞落日條款已頒布之事實，共同
      基於同上偽造文書之概括犯意聯絡，於79年3、4月間，向
      實際所有權人邱垂欽（已於85年4月6日死亡）與陳甘購入
      前述7筆土地之前6筆土地（邱垂欽實際持分7分之4，陳甘
      實際持分7分之3）後，偽造69年水土保持申請名義人高清
      智（陳甘之子）及土地所有權登記人高清景（高清智之兄
      ）、陰樹德、林明陽、林照陽（林明陽、林照陽為第7筆
      土地之共有人，起訴書誤載為林昭陽）等人之私章，而冒
      用高清智、邱垂欽2人之名義，於79年4月11日申請上述7
      筆土地79年汐雜字第19號雜項執照（地號面積均與原核可
      函相同，於79年11月間，復向林明陽與林照陽購入第7筆
      土地即同小段344號土地），再於80年3月6日申請雜項執
      照變更設計、同年3月20日申請雜項執使用執照、同年4月
      25日申請上述7筆土地變更編定為丙種建築用地（李宗賢
      此部分所涉行使偽造私文書罪嫌，業經本院以95年度重矚
      上更(三)字第1號判決無罪，並經最高法院以98年度台上字
      第3550號判決駁回上訴確定）。
    (三)李宗賢於領得上述79年汐雜字第18號（下稱周雪花案）與
      79 年汐雜字第19號（下稱高清智案）2支雜照後，因上開
      2支雜照原核准之挖方分別僅為1萬零910立方公尺及7萬54
      74.45立方公尺，即有意繼續超挖，且其所有之同小段38
      之3、39、41、340之1、340之4、37等鄰地（即日後「國
      王山莊整體開發案」之南端部分現場，與林肯大郡土地中
      間隔有340之2、343號土地），來日開發時本需大量土石
      填平該處之一山坳，竟起意先挖取二案現場之土石，填方
      於前述山坳，而藉此2支本已不得再行動工之雜照（僅能
      據以申請使用執照），未經建築師之設計，即開始在本二
      案現場大量挖取土石。並於尚未取得山坡地開發許可（前
      81年8月間開始），即在前述該等鄰地填方整地，至79 年
      8月底，汐雜字第18號部分挖方已超挖約4萬5千立方公尺
      、填方約增加1萬2千立方公尺；汐雜字第19號部分至80年
      4月初止挖方已再超挖約18萬立方公尺，而使高清智案西
      北側因深度開挖結果，岩盤裸露。至完工後，李宗賢為能
      取得雜項工程之使用執照，即委由黃財源（所涉圖利罪嫌
      ，業經本院以88年度上訴字第440號判決無罪確定）指示
      其所僱用之建築師范民揚（檢察官另為不起訴處分確定）
      ，依據現場完工之狀況繪製變更設計圖，先後於79年8月
      29 日與80年3月6日向臺北縣政府申請此2件雜項執照之變
      更設計（79汐雜18號挖方由原設計之10910立方公尺增為
      55798.96立方公尺，填方由10890立方公尺增為22607.74
      立方公尺，另因平台個數由7大平面改為5大平面，漿砌擋
      土牆922公尺與暗溝40公尺全部取消，排水溝由1904公尺
      改為705.38公尺、陰井由27個改為19個；汐雜字第19號挖
      方由原設計之75474.45立方公尺增加為253871立方公尺、
      填方由71249.75立方公尺減為24719立方公尺，另因平台
      個數由4大平面改為2大平面，漿砌卵石擋土牆37 1公尺全
      部取消，Ａ種排水溝由378公尺增為970.16公尺，Ｂ種排
      水溝1345公尺、Ｃ種排水溝374公尺與涵渠29公尺全部取
      消，加做PC排水明溝1091.7公尺，挖方深度由5.1公尺以
      下，增至約15至20公尺以下）。負責審查本件變更設計之
      臺北縣政府工務局建管課承辦技佐柳宏典、代課長陳志銘
      、代局長決行之技正鄭朝元等人（以上三人均經本院以88
      年度上訴字第440號判決無罪確定），均明知依據山開辦
      法第25條申領之雜項執照，必須申請時所附之水土保持計
      劃與原核准之水土保持計畫相同始發給，性質上是「復工
      」，故除非有山開辦法第22條所定開工後發現地形地質與
      實際工程設計不符情形，本不得任意變更設計（僅在依第
      25條第3項規定申請部分完工之使用執照時，得因減做部
      分工程內容而變更設計）。另內政部營建署於79年11月2
      日函轉之同年10月8日「研商山坡地開發建築管理辦法執
      行有關疑義」會議紀錄（下稱「79年10月8日山開釋疑會
      議」）第4案決議則明文規定：「依山坡地開發建築管理
      辦法第25條規定申領雜項執照者，於審查其申請案已考慮
      同辦法第6、9、10條各項規定予以審定者，得免申請開發
      許可」。即依落日條款申領雜照者，應召開山開辦法第6
      條（公共設施與公用設備）、第9條（遊憩、商業、服務
      、學校等設施之設置）、第10條（建築基地面積與臨接道
      路）之審查會，始得免申請開發許可。而上開二案變更設
      計之挖方分別為原設計挖方之2倍及3.4倍，填方亦有大量
      改變，排水設施也有相當之改變，從而已變更原核准之主
      要內容，足以影響原審核之判斷結果，是其變更設計之性
      質實相當於重新申請，故縱使本2件雜照能申請變更設計
      ，因在第1次申請雜照時未考慮山開辦法第6、9、10條，
      變更設計時亦應補辦該第6、9、10條之審查，始得核准。
      另主管之農業局水保課承辦人即被告林英權亦明知山坡地
      之水土保持雜項工程若未先申請變更設計核准即先行動工
      ，即屬山保條例第35條第1項第4款所指之「未依核定計畫
      實施水土保持」，應處以罰鍰並限期改正，不從者並得連
      續罰鍰至改正為止，且依同條例第12條規定準用第25條規
      定結果，並得命建築用地之起造人停止使用山坡地。被告
      林英權依山開辦法第19條第2項規定均有為審查變更設計
      之權限，於李宗賢及黃財源申請變更設計後，竟與陳志銘
      、鄭朝元仍基於對於主管及監督之事務圖利他人之不法犯
      意，未以雜項工程完工查驗不合格處理（山開辦法第24條
      第1項），亦未召開山開辦法第6、9、10條之審查會或依
      山保條例做任何之處罰。反由被告林英權於接受李宗賢與
      黃財源之請託後，通知范民揚建築事務所依據現場情形修
      正變更設計圖，再由柳宏典依據建築法第87條前段有關未
      辦理變更設計即先行動工之罰則，每件各罰鍰9千銀元，
      即於80年3月8日夥同核章之陳志銘與鄭朝元等人准予變更
      設計。因而廢弛其等對山坡地開發建築之防災職務，未慮
      及依現場之地質與地形是否得做如此大規模之開挖（最高
      挖方深度約達20公尺），使高清智案土地之西北側山坡地
      邊坡坡度與長度過大，致釀成日後林肯大郡倒塌災害之遠
      因。並使李宗賢得於准許變更設計後即申報完工，如期領
      得使用執照，而免除未能領得使照致投資損失或被依山開
      辦法第25條第3項前段「逾期未領得使用執照」之規定註
      銷開挖整地核可之不利結果（原核准竣工期限為80年4月
      15日），且得以依據領得之雜使照，申請79年汐雜字第18
      號土地中之北港口小段320、324之1等2筆土地（面積1.48
      35公頃）及79年汐雜字第19號之全部7筆土地（面積5.088
      2公頃）變更編定為丙種建築用地，而獲取土地增值之利
      益。因認被告林英權此部分行為涉犯81年7月17日修正公
      布之貪污治罪條例第6條第1項第4款圖利罪嫌，及刑法第1
      30條之廢弛職務釀成災害罪嫌云云。
  二、被告林英權被訴於82年雜項執照併同建造執照申請時共同
      圖利，及廢弛職務釀成災害部分：
      緣林振流、江坤源、陳鴻南、胡文山、鄭朝元（以上五人
      均經本院以88年度上訴字第440號判決無罪確定）與會同
      審查水土保持之農業局水保課承辦人即被告林英權等人，
      竟仍共同基於對主管及監督事務圖利他人之不法犯意，未
      退件要求李宗賢與盧正堯依山開辦法第24條「山坡地應於
      雜項工程完工查驗合格後，領得雜項工程使用執照，始得
      申請建造執照」之規定，先行單獨申請雜項執照，並由被
      告林英權於會審簽辦單上表示水土保持計劃部分經核可行
      ，即准予申請建造執照時併同申請雜項執照。使李宗賢與
      盧正堯取建造併雜照之核可，除得以免除前述申請開發許
      可與會同三單位審查公共設施之程序外，再免除先行單獨
      申請雜項執照之程序，並獲得因該程序免除所減少之金錢
      與時間花費之經濟上利益。其中負責審查林肯大郡第三區
      建造併雜照之林振流、江坤源、被告林英權3人，除前述
      未要求李宗賢與盧正堯補送地號相符與孔數足夠之地質探
      測報告，有所失職外，另因違法准予雜併建申請，而共同
      廢弛職務，使主管建築與目的事業機關喪失依「申請開發
      山坡地雜項執照及申報施工計劃書圖文件須知」（81年9
      月21日內政部頒布）所定內容，單獨審查林肯大郡第三區
      建照中所併同申請之挖方9099.4立方公尺與擋土牆106.2
      公尺之雜項工程；並依山開辦法第21條第2項單獨觀察其
      動工後情形與依同辦法第24條單獨查驗其完工是否合格之
      機會。致李宗賢與盧正堯2人得以在未調查地質情況下，
      剷除林肯大郡第三區與二區西北側邊坡之坡腳，興建本件
      崩坍之超大型擋土牆，而釀成災害。因認被告林英權此部
      分行為，涉犯81年7月17日修正公布之貪污治罪條例第6條
      第1項第4款圖利罪嫌，及刑法第130條之廢弛職務釀成災
      害罪嫌云云。
  三、被告許信行（二至六區）、林英權（六區）於84、85年林
      肯大郡二至六區申領建造使用執照併雜項工程使用執照（
      下稱建造併雜項使用執照）時共同圖利，及被告許信行廢
      弛職務釀成災害部分：
    (一)林肯大郡第二區、第三區部分：
      84年8月間，李宗賢與盧正堯以生根公司（二區）、霖肯公
      司（三區）名義向臺北縣政府請領林肯大郡第二區與第三
      區建造併雜項使用執照時，負責於84年9月5日至第二區現
      場勘查及於84年9月26日至第三區勘查之農業局水土保持
      課技士練瑞麟（業已死亡，經本院以98年度重矚上更(四)字
      第96號判決公訴不受理確定），與於84年10月4日至第三
      區勘查及於84年11月7日至第二區勘查之工務局使用管理
      課技士即被告許信行，均為依據法令從事公務之主管人員
      ，且均已知悉李宗賢與盧正堯所施作之該二區，在外觀上
      有與原核准圖樣明顯不符之格樑、地錨及擋土牆竣工實物
      （第三區原核准圖之西北側為未加地錨呈〔字形之混凝土
      擋土牆，長106.2公尺，高5公尺，擋土牆上方則為植生護
      坡；第二區西北側之邊坡原核准圖則無擋土牆設置，僅有
      高2公尺之植生護坡，然現場完工之實物則為高11公尺，
      長160.01公尺，由第三區延伸至第二區呈一字形之加地錨
      混凝土擋土牆，且該擋土牆牆面上則為原設計圖所無，面
      積廣達1500平方公尺以上之加地錨格樑）。又盧正堯所提
      出之擋土牆竣工圖明顯與實物不符，均為業務上登載不實
      足以生損害於他人之文書，竟共同廢弛職務，並基於圖利
      他人之不法犯意，未依建築法第86條及第87條之規定處霖
      肯公司、生根公司罰鍰（二區與三區），並強制拆除（二
      區部分）或勒令補辦變更設計手續（二區與三區）並送外
      審，而先後於84年10月7日與11月10日違法屋給三區與二
      區之使用執照。使李宗賢不但得以減免補辦變更設計手續
      之時間與金錢花費，且得以避免因未得使用執照而無法向
      購屋者收取尾款之損失。其間，水土保持課課長陳俊龍（
      業經本院以88年度上訴字第440號判決無罪確定）因練瑞
      麟之口頭報告及親自閱卷結果，而得知實物與核准圖樣不
      符，其二人竟仍基於登載不實事項於公文書之概括犯意，
      由練瑞麟先於84年9月5日在職務上所掌之第二區會簽單公
      文書上登載「經核現場與竣工圖及原核准平面配置圖尚符
      」；再於84年9月26日在第三區會簽單公文書上登載「經
      現場核對竣工圖與原核准平面配置圖尚符」等不實事項，
      足以生損害於他人，使政府機關喪失對本件擋土牆做最後
      審查之機會，而與被告許信行均廢弛職務致釀災害。因認
      被告許信行涉犯81年7月17日修正公布之貪污治罪條例第6
      條第1項第4款圖利罪嫌，及刑法第130條之廢弛職務釀成
      災害罪嫌云云。
    (二)林肯大郡第四、五、六區部分：
      84年7至9月間，李宗賢與盧正堯以林肯公司（四、六區）
      、長茂公司（第五區）名義申請林肯大郡第四、五、六區
      建造併雜項使用執照時，負責分別於84年10月6日、84年
      11月8日及85年6月25日至現場勘查之臺北縣政府工務局使
      用管理課承辦人即被告許信行、於84年9月5日至第四、五
      區現場勘查之農業局水土保持課承辦人練瑞麟（第四、五
      區均為同1日），與於85年6月3日至第六區現場勘查之農
      業局水土保持課承辦人即被告林英權，均為依據法令從事
      公務之主管人員。3人分別明知所負責審查之第四、五、
      六區○○○○路方向實作之擋土牆高度約為9.5公尺至14.
      7公尺、13.39公尺及24.93公尺，高出原設計圖擋土牆約7
      至20公尺以上（第四區原設計高度2至8.5公尺，第五區原
      設計高度1至8公尺，第六區原設計高度1至3公尺），且該
      三區邊坡下方亦多築一道原設計圖所無而由第四區延至第
      六區之大型擋土牆。盧正堯與李宗賢共同基於行使業務登
      載不實文書之概括犯意聯絡，隱藏上開不實情形，由盧正
      堯連續登載與實物不符之情形於業務上作成之該四、五、
      六區地面一層平面配置圖有關擋土牆部分之竣工圖，且於
      上述聲請使用執照時，連續行使供臺北縣政府工務局審核
      。練瑞麟與被告許信行、林英權竟共同基於對主管事務圖
      林肯公司私人不法利益，均未退件要求辦理變更設計或依
      山保條例為適當處置，即發給建物之使用執照，使李宗賢
      得以避免因未能領得使用執照而無法向購屋客戶收取尾款
      之損失，並獲得因免除辦理變更設計所生之時間與金錢上
      之利益。因認被告許信行、林英權共同涉犯81年7月17日
      修正公布之貪污治罪條例第6條第1項第4款圖利罪嫌云云
      （起訴書犯罪事實欄九之(二)業已論及被告林英權此部分圖
      利行為，惟起訴書附表編號十二漏載被告林英權此部分行
      為涉犯81年7月17日修正公布之貪污治罪條例第6條第1項
      第4款圖利罪嫌）。
  四、被告林英權、許信行於84年、85年總統特區（7、8樓區）
      變更設計與申領使用執照案共同圖利，及被告許信行公務
      員登載不實事項於公文書部分：
    (一)82年5月間李宗賢與盧正堯以林肯公司（7樓區）、生根公
      司（8樓區）名義領得總統特區之建造執照開始挖築地基
      時，因認緊鄰基地之李宗賢共有坐落於臺北縣汐止市○○
      段北港口小段321地號山坡地（屬山坡地保育區林業用地
      ）過於接近建物，竟未取得開發許可，即動工將該山坡地
      之邊坡剷除，使原來與建物之距離由6.5公尺增至10餘公
      尺。84年6、7月間，李宗賢為能順利解決飲水問題以取得
      林肯大郡各區之使用執照，在該山坡地上興建大型水塔等
      物，即趁機再將該山坡地之邊坡往內剷除，使與建物之距
      離增至40公尺以上，而增加約784.685坪（面積0.2594 公
      頃）之土地可資利用。至84年11月間，因在上揭建築基地
      外擅自開挖、剷平山坡地，地形已有改變，且與原建造執
      照之圖樣不符，申請使用執照顯難通過，為掩飾上情，李
      宗賢、盧正堯2人基於行使業務登載不實文書之概括犯意
      聯絡，分別於84年11月27日（8樓區）、28日（7樓區），
      先由盧正堯以林肯公司、生根公司申請該二區建照之有關
      擋土牆減作、增設駁坎及花臺等之變更設計，並在送件所
      附之水土保持剖面圖上繪製高度平均下降約20公尺之原始
      地貌線，而未將被剷除後留存原山坡頂端之實際地形地貌
      線繪入，以掩飾小山丘被剷除之事實。因擋土牆減作之數
      量並未標示出來，致農業局水保課承辦人練瑞麟無從審查
      ，且比對原核准擋土牆配置圖、變更設計擋土牆配置圖及
      現況，發現有先行剷平變更地貌之情形，練瑞麟在84 年
      12月11日工務局來文會辦時，於7樓區會簽「原始地貌不
      符，請貴局逕依規定卓處」；於8樓區會簽「經核變更項
      目模糊無法辨識及建造原始地貌與變更設計原始地貌不符
      ，餘請貴局卓處」等語，並於同年12月14日現場會勘時確
      定總統特區旁之一座山坡地已被削掉一角（原與建物最近
      距離為6.5公尺，完工時已退至距離約40公尺）。練瑞麟
      明知對此建築基地外之擅自整地，本應依「未先擬具水土
      保持計畫而擅自經營使用山坡地」（而非「未依核定計畫
      實施水土保持」）之違規類別處理，竟仍在知情之水保課
      長陳俊龍指示下，未能堅持原依法辦理之決心，將7樓區
      之會勘紀錄由「本案係未申請核准，經勘查結果先行開挖
      整地」改為「本案係未申請變更設計核准，經勘查結果先
      行開挖整地」，並將會勘紀錄與行政罰鍰之裁決書函送，
      公文上有關「恢復植生覆蓋」與「限期改正」等文字刪除
      ，復在7、8樓區之簽呈上加註「本案違規現址業已整地完
      竣，不擬另函飭改善」等語，再於7、8樓區變更設計會簽
      便條之公文書上批註不實之「未先行辦理變更設計，即開
      挖整地，本案俟罰鍰竣事後，再賜會本局」，回覆工務局
      ，使本件在審核方面，由建築「基地外違規」成為「基地
      內違規」，而毋庸再追究該山坡地被剷除有無開發許可與
      雜項執照；在山坡地保育利用方面，則由「未先擬具水土
      保持計畫而擅自經營使用山坡地」（無照違規）改為「未
      依核定計畫實施水土保持」（有照違規），而毋庸就該被
      剷除之山坡地另行擬具水土保持計畫。再由接辦之被告林
      英權於85年1月5日在上揭二區「北縣申請建造雜項執照農
      業局（水土保持課）審查表」上，簽擬水土保持計畫經核
      可行之旨，呈由知情之監督課長陳俊龍、技正李清富等人
      核章回覆工務局。另工務局建築管理課承辦人洪村統（業
      經本院以98年度重矚上更(四)字第96號判決無罪，再經最高
      法院以99年度台上字第3891號判決駁回上訴確定）亦明知
      原設計擋土牆減做之原因，係7、8樓區旁山坡地邊坡已遭
      剷除，且該邊坡剷除根本未申請開發許可或雜項執照，為
      使變更設計及使用執照之申請通過，洪村統竟仍未依山開
      辦法第21條第2項限期令其改善或命令停工，亦未要求盧
      正堯補送修正原始地貌線之水土保持剖面圖，即於85年1
      月19日，由洪村統在「建造變更設計審查呈判表」接續簽
      擬該二區准予變更設計，呈由不知情之胡主鈞等人核章，
      准予變更設計，配合李宗賢與盧正堯以變更設計之方式掩
      飭剷除邊坡增加平面面積六百坪以上之不法得利事實。因
      認被告林英權涉犯81年7月17日修正公布之貪污治罪條例
      第6條第1項第4款圖利罪嫌云云。
    (二)85年2月初，盧正堯與李宗賢申請該二區使用執照時，被
      告林英權與工務局使用管理課承辦人即被告許信行，均明
      知申請人並未提出繪有實際原始地貌線之水土保持剖面圖
      、地形圖等竣工圖，竟承前共同基於圖利他人之犯意，由
      被告林英權在85年2月3日該二區會簽便條之公文書簽註「
      有關水土保持部分，經核現場配置與卷附水土保持平面配
      置圖尚符」，呈由知情之陳俊龍核章後回覆工務局。再由
      被告許信行於85年2月8日在其職掌之審查表公文書「竣工
      圖是否齊全」欄上打圈表示「齊全」之不實事項，而違法
      核准該二區之使用執照，足以生損害於主管機關對於建築
      使用執照核發之正確性，並使李宗賢得以避免因未能領得
      使用執照而無法向購屋客戶收取尾款之損失，且獲得因免
      除辦理變更設計所生之時間與金錢上之利益。因認被告許
      信行、林英權均涉犯81年7月17日修正公布之貪污治罪條
      例第6條第1項第4款圖利罪嫌，被告許信行亦涉犯刑法第
      213條之公務員登載不實事項於公文書罪嫌云云。
貳、按刑事訴訟法第308條規定：「判決書應分別記載其裁判之
    主文與理由；有罪之判決並應記載犯罪事實，且得與理由合
    併記載。」，同法第310條第1款規定：「有罪之判決書，應
    於理由內分別情形記載左列事項：一、認定犯罪事實所憑之
    證據及其認定之理由。」，及同法第154條第2項規定：「犯
    罪事實應依證據認定之，無證據不得認定犯罪事實。」揆諸
    上開規定，刑事判決書應記載主文與理由，於有罪判決書方
    須記載犯罪事實，並於理由內記載認定犯罪事實所憑之證據
    及其認定之理由。所謂認定犯罪事實所憑之「證據」，即為
    該法第154條第2項規定之「應依證據認定之」之「證據」。
    職是，有罪判決書理由內所記載認定事實所憑之證據，即為
    經嚴格證明之證據，另外涉及僅須自由證明事項，即不限定
    有無證據能力之證據，及彈劾證人信用性可不具證據能力之
    彈劾證據。在無罪判決書內，因檢察官起訴之事實，法院審
    理結果，認為被告之犯罪不能證明，而為無罪之諭知，則被
    告並無檢察官所起訴之犯罪事實存在，既無刑事訴訟法第15
    4條第2項所規定「應依證據認定之」事實存在，因此，判決
    書僅須記載主文及理由，而理由內記載事項，為法院形成主
    文所由生之心證，其論斷僅要求與卷內所存在之證據資料相
    符，或其論斷與論理法則無違，通常均以卷內證據資料彈劾
    其他證據之不具信用性，無法證明檢察官起訴之事實存在，
    所使用之證據並不以具有證據能力之證據為限，是以本件被
    告許信行、林英權既經本院認定犯罪不能證明，本判決即不
    再論述所援引有關證據之證據能力，合先敘明。
、復按犯罪事實應依證據認定之，無證據不得認定犯罪事實，
    又不能證明被告犯罪者，應諭知無罪之判決，刑事訴訟法第
    154條第2項、第301條第1項分別定有明文。次按認定不利於
    被告之事實，須依積極證據，茍積極之證據本身存有瑕疵而
    不足為不利於被告事實之認定，即應為有利於被告之認定，
    更不必有何有利之證據，而此用以證明犯罪事實之證據，猶
    須於通常一般人均不至於有所懷疑，堪予確信其已臻真實者
    ，始得據以為有罪之認定，倘其證明尚未達到此一程度，而
    有合理性之懷疑存在，致使無從為有罪之確信時，即應為無
    罪之判決，此有最高法院82年度台上字第163號判決、76年
    台上字第4986號判例、30年上字第816號判例意旨可資參照
    。而刑事訴訟法第161條已於91年2月8日修正公布，其第1項
    規定：檢察官就被告犯罪事實，應負舉證責任，並指出證明
    之方法，因此檢察官對於起訴之犯罪事實，應負提出證據及
    說服之實質舉證責任，倘所提出之證據，不足為被告有罪之
    積極證明，或其指出證明之方法，無從說服法院以形成被告
    有罪之心證，基於無罪推定之原則，自應為被告無罪判決之
    諭知，最高法院92年臺上字第128號判例可資參照。又當事
    人得聲請法院調查證據，而法院為發見真實，亦得依職權調
    查證據，但限於維護公平正義或對被告之利益有重大關係之
    事項為限，修正刑事訴訟法第163條第1、2項定有明文。故
    法院固得依職權調查證據，但並無蒐集證據之義務。蒐集證
    據乃檢察官或自訴人之職責，事實審法院應以調查證據為其
    主要職責，其調查之範圍，亦以審判中所存在之一切證據為
    限，案內不存在之證據，即不得責令法院為發現真實，應依
    職權從各方面蒐集證據（最高法院91年度臺上字第5846號判
    決可資參照）。
肆、再依公訴意旨所指被告許信行、林英權涉有圖利行為後，貪
    污治罪條例第6條第1項第4款之罪，於85年10月23日經公布
    修正條文，該罪之犯罪構成要件原為「對於主管或監督之事
    務，直接或間接圖利」，修正為「對於主管或監督之事務，
    直接或間接圖私人之不法利益」，嗣又先後於90年11月7日
    修正公布，同年月9日生效，及於98年4月22日修正公布，同
    年月24日生效，其構成要件由「對於主管或監督之事務，直
    接或間接圖私人不法之利益者。」，於90年11月7日修正公
    布為「對於主管或監督之事務，明知違背法令，直接或間接
    圖自己或其他私人不法利益，因而獲得利益者」，再於98年
    4月22日修正公布為「對於主管或監督之事務，明知違背法
    律、法律授權之法規命令、職權命令、自治條例、自治規則
    、委辦規則或其他對多數不特定人民對一般事項所作對外發
    生法律效果之規定，直接或間接圖自己或其他私人不法利益
    ，因而獲得利益者」，法定刑「5年以上有期徒刑，得併科
    新臺幣3千萬元以下罰金」則未變更，構成要件均採「結果
    犯」，並均取消未遂犯之處罰規定，經比較新舊法之結果，
    98年4月22日修正條文公布後新法所訂犯罪構成要件較舊法
    更為嚴謹，自以裁判時法較有利被告許信行、林英權，是以
    被告許信行、林英權行為究否構成圖利罪，自應審酌其等行
    為是否合於98年4月22日修正條文公布後貪污治罪條例第6條
    第1項第4款之構成要件。
伍、關於被告許信行（負責林肯大郡第二區至第六區部分）、林
    英權（負責林肯大郡第六區部分）於84、85年林肯大郡二至
    六區申領建造使用執照併雜項工程使用執照（下稱建造併雜
    項使用執照）時涉犯共同圖利部分，及被告許信行涉犯廢弛
    職務釀成災害部分（即上揭公訴意旨三部分）：
  一、公訴人認被告許信行涉犯此部分圖利、廢弛職務釀成災害
      罪嫌，係以被告許信行坦承有發現本件擋土牆，依山坡地
      開發建築管理辦法第19條明文規定主管建築機關（工務局
      ）應會同辦理，且雜項執照與使用執照均由工務局收件與
      發給，一般違章建築物（包括雜項工作物）亦由工務局處
      理，本件違章擋土牆亦屬工務局職責云云，為其論據；另
      公訴人認被告林英權涉犯此部分圖利罪嫌，係以被告林英
      權坦承有看到第六區完工之擋土牆高度十幾公尺，與原設
      計之一至三公尺不符等語，不論該擋土牆是否房屋共構，
      被告林英權既然會同辦理，自應對此與圖不符之情形加以
      處理，然其非但未予明白指出不符情形，反而另批註「有
      關水土保持部分，經依卷附Ａ1-7圖與現場配置比對結果
      尚符」，顯然有意掩飾不符情形云云，為其論據。
  二、訊據被告許信行固不諱其於84年間擔任臺北縣政府（現改
      制為新北市政府）工務局使用管理課技士，並負責林肯大
      郡第二區至第六區之建造併雜項使用執照之核發等情，被
      告林英權亦不諱其於84年間擔任臺北縣政府農業局水土保
      持課技士，並於核發使用執照前，負責至林肯大郡第六區
      現場勘查水土保持部分等情，惟被告許信行堅決否認有何
      圖利、廢弛職務釀成災害犯行，辯稱：伊僅為核發使用執
      照之最基層承辦員，依內政部規定之「使用執照審查表」
      審查是否核發使用執照，林肯大郡第二區及第三區擋土牆
      ，係屬水土保持設施，依「臺北縣政府分層負責明細表」
      之規定，由農業局水土保持課負責審查，農業局人員勘查
      後，於會簽便條上簽註符合規定，伊發給使用執照，並無
      不法。至林肯大郡第四、五、六區之擋土牆雖係與建築物
      共構，惟此屬專業技師、建築師簽證負責範圍，伊已檢視
      專業技師及建築師有簽證負責，並且附有按圖施工證明書
      ，伊僅需就行政部分檢視，毋庸再進行實質審查，涉及水
      土保持部分，工務局只需看農業局有無在會簽便條上表明
      符合規定，即毋庸再行審核及了解實質圖說內容，伊發給
      使用執照亦無不法等語；被告林英權亦堅決否認有何圖利
      犯行，辯稱：伊未負責林肯大郡二至五區之會勘，至第六
      區之擋土牆，係與建築物共構，應由工務局依法審核，非
      屬農業局職掌，伊就擋土牆高度消極不予記載，並加註表
      明擋土牆是共構，屬建築行為，應由工務局依規定卓處之
      意見，伊並無圖利或登載不實之情事等語。
  三、經查：
    (一)關於林肯大郡第三區原核准圖上之西北側為未加地錨呈一
      字形之混凝土擋土牆，長106.2公尺，高5公尺，擋土牆之
      上方則為植生護坡；第二區西北側之邊坡原核准圖則無擋
      土牆之設置，僅有高2公尺之植生護坡。而現場完工之實
      物則為高11公尺，長160.01公尺，由第三區延伸至第二區
      呈一字形之加地錨混凝土擋土牆，且該擋土牆上方則為原
      設計圖所無，面積廣達1500平方公尺以上之地錨加格樑，
      此有該二區地面一層平面配置圖有關擋土牆部分之原核准
      設計圖、竣工圖附於該二區建造與使照卷宗可憑（見本院
      贓證物復片編號15、16所載扣案之第二區、第三區建造與
      使照卷宗），並有閎鼎公司張中良繪製之擋土牆及護坡設
      計圖一份（見本院贓證物復片編號30所載扣案之藍圖）、
      臺北市大地工程技師公會與中華民國土木技師公會全國聯
      合會於86年9月1日製作之汐止林肯大郡邊坡坍塌災變調查
      報告、國立臺灣科技大學營建工程系於86年11月26日所製
      作林肯大郡邊坡滑動災變原因鑑定報告（見本院贓證物復
      片編號37、38所載之滑動災變原因鑑定報告、技師公會災
      變調查報告），及現場照片可憑（見86年度他字第380號
      卷一第267至272頁、86年度他字第380號卷二第259至261
      頁）。另本件第四區實作擋土牆之高度最低為9.5公尺，
      最高14.7公尺；第五區、第六區實作擋土牆高度分別為13
      .39公尺、24.93公尺，高出原設計圖擋土牆約7至20公尺
      以上（第四區原設計高度2至8.5公尺，第五區原設計高度
      1至8公尺，第六區原設計高度1至3公尺），且該三區邊坡
      下方亦多築一道原設計圖所無而由第四區延至第六區之大
      型擋土牆，此有該三區之建照與使照案件卷宗內所附盧正
      堯製作之竣工圖（見本院贓證物復片編號17、18、19所載
      扣案之第四區、第五區、第六區建造與使照卷宗），及原
      審87年1月12日勘驗筆錄可佐（見原審卷一第226頁），顯
      見林肯大郡第二區至第六區之擋土牆，於申請使用執照核
      發時，確有與原設計圖不符之情形。
    (二)按建築法第70條第1項規定：「建築工程完竣後，應由起
      造人會同承造人及監造人申請使用執照。直轄市、縣(市
      )(局)主管建築機關應自接到申請之日起，十日內派員查
      驗完竣。其主要構造、室內隔間及建築物主要設備等與設
      計圖樣相符者，發給使用執照，並得核發謄本；不相符者
      ，一次通知其修改後，再報請查驗。但供公眾使用建築物
      之查驗期限，得展延為二十日。」，負責核發使用執照之
      主管建築機關，即應依建築法第70條第1項之規定受理申
      請並核發使用執照。是以被告許信行、林英權於核發使用
      執照之過程中是否涉犯圖利罪，首應探究者，厥為被告許
      信行、林英權之行為是否違反建築法第70條第1項之法律
      規定，茲以林肯大郡第二區至第六區擋土牆是否屬建築物
      共構為區分，詳予查明被告許信行、林英權之行為是否係
      故意違反建築法第70條第1項規定之審查義務。
    (三)關於被告許信行涉犯圖利、廢弛職務釀成災害部分：
      1.茲查，關於林肯大郡第二區、第三區之擋土牆部分，依
        建築法第8條規定：「本法所稱建築物之主要構造，為
        基礎、主要樑柱、承重牆壁、樓地板及屋頂之構造」，
        是以該二區擋土牆非屬建築物之主要構造，此亦有國立
        台灣科技大學營建工程系所製作汐止林肯大郡邊坡滑動
        災變原因鑑定報告內附之第二、三區擋土及護坡平面圖
        可佐（見本院贓證物復片編號17所載滑動災變原因鑑定
        報告附錄Ａ），被告許信行固屬工務局使用管理課之承
        辦人，並負責該二區使用執照之核發，惟依臺北縣政府
        分層負責明細表規定（見本院上訴審卷二第230頁至第
        239頁），人民申請案件水土保持設施完工之勘查認定
        （與原核准書圖相符，及未與原核准書圖相符），係屬
        農業局水土保持課之分層負責範圍，再觀諸林肯大郡第
        二區、第三區部分於審查申請使用執照時，農業局承辦
        人員練瑞麟勘查後，於第二區之會簽單簽註：「有關水
        土保持部分，經核現場與竣工圖及原核准平面配置圖尚
        符，餘請貴局逕依法規核處」，及於第三區之會簽單簽
        註：「經現場核對竣工圖與原核准平面配置圖尚符，餘
        請貴局逕依法規核處」等語，有農業局會簽單2紙附於
        第二區、第三區使用執照案卷可稽（見本院贓證物復片
        編號15、16所載扣案之第二區、第三區建造與使照卷宗
        ），則被告許信行依據農業局承辦人員關於林肯大郡第
        二區、第三區水土保持設施（含擋土牆部分）勘查後，
        於會簽單上所載該等水土保持設施與原設計圖相符之結
        果，並依建築法第70條第1項規定核發該二區之建造併
        雜項使用執照，難認其主觀上有違反建築法第70條第1
        項規定之故意。至被告許信行行為時即79年2月14日修
        正公布之山坡地開發建築管理辦法第19條第2項規定：
        「直轄市、縣（市）主管建築機關對於山坡地申請雜項
        執照之審查，關於水土保持部分，應會同有關單位為之
        。」，該條所謂會同有關單位審查，係針對雜項執照之
        申請，並非指使用執照之申請，則該辦法第19條第2項
        規定，於林肯大郡第二區、第三區關於建造併雜項之使
        用執照申請情形，自無適用之餘地，且證人即時任臺北
        縣政府工務局使用管理課課長柳宏典於本院更二審審理
        時亦證稱：當時申請使用執照時，各單位會分別去抽查
        ，把審查結果交給工務局簽核，再核發執照，如果各單
        位回來都沒有問題，伊等就會核發執照等語（見本院更
        二審卷四第38頁至第39頁)，顯見依當時實務運作，工
        務局使用管理課於接受人民申請核發使用執照時，係將
        水土保持部分會簽農業局，由農業局承辦人員至現場勘
        查後於會簽單簽註意見，並非由工務局使用管理課承辦
        人與農業局人員會同一起至現場勘查，公訴意旨援引上
        開山坡地開發建築管理辦法第19條第2項規定，認被告
        許信行應會同農業局人員辦理勘查，即有誤會。另原審
        援引「台北縣政府工務局建造執照申請有關特殊結構託
        審理原則」之規定，認有安全顧慮之建築物及高度超過
        九公尺之邊坡擋土牆結構物，經該工務局認有必要者，
        得委託有關專業機關審查，惟上開規定係關於「建造執
        照之申請」，而非「使用執照之申請」，自不能援引資
        為不利於被告許信行之認定。基此，林肯大郡第二區、
        第三區之擋土牆，於申請使用執照核發時，固有與原設
        計圖不符之情形，充其量僅能認農業局承辦人員練瑞麟
        於其分層負責範疇，怠忽職責，未於會簽單上據實簽註
        ，被告許信行依據農業局承辦人員關於林肯大區第二區
        、第三區水土保持設施（含擋土牆部分）勘查後，於會
        簽單上所載該等水土保持設施與原設計圖相符之結果，
        依建築法第70條第1項規定核發使用執照，究不能認其
        確有違反建築法第70條第1項規定之故意，或有圖利他
        人之犯意。被告許信行核發林肯大郡第二區、第三區建
        照併雜項使用執照之行為，尚與98年4月22日修正條文
        公布後貪污治罪條例第6條第1項第4款圖利罪之構成要
        件有間。
      2.再查，關於林肯大郡第四區、第五區、第六區之擋土牆
        部分，該三區擋土牆與建物緊密相連，屬建築物共構之
        擋土牆，此觀該三區完工時所攝之擋土牆照片即明（見
        本院贓證物復片編號17、18、19所載扣案之第四區使照
        卷宗第533頁擋土牆照片、第五區使照卷宗第317頁擋土
        牆照片，及第六區使照卷宗第154頁擋土牆照片），惟
        建築法第34條第1項規定：「直轄市、縣(市)(局)主管
        建築機關審查或鑑定建築物工程圖樣及說明書，應就規
        定項目為之，其餘項目由建築師或建築師及專業工業技
        師依本法規定簽證負責。對於特殊結構或設備之建築物
        並得委託或指定具有該項學識及經驗之專家或機關、團
        體為之；其委託或指定之審查或鑑定費用由起造人負擔
        。」，該規定即在於建立行政與技術分立之專業簽證制
        度，亦即藉由建築師、專業技師參與審查，以提昇行政
        效率，加速審查流程，因此限縮建管機關審查之項目，
        並明定建築師及各該專業技師之簽證責任。再觀諸第四
        區、第五區、第六區使用執照卷內所附「使用執照審查
        表」（影本見本院更五審卷一第201頁、第232頁、第25
        9頁），其上所規定之建管機關審查項目，並無有關「
        擋土牆」之項目，而依建照執照卷內所附設計建築師簽
        證負責項目表（影本見本院更五審卷一第190頁、第245
        頁、第274頁），其上有「其他未經指定應由主管建築
        機關審查之項目」，已使設計建築師負概括專業簽證責
        任，且依建築師法第19條規定：「建築師受委託辦理建
        築物之設計，應負該工程設計之責任；其受委託監造者
        ，應負監督該工程施工之責任，但有關建築物結構與設
        備等專業工程部分，除五層以下非供公眾使用之建築物
        外，應由承辦建築師交由依法登記開業之專業技師負責
        辦理，建築師並負連帶責任。當地無專業技師者，不在
        此限。」，建築師與專業技師就建築物結構專業工程部
        分負連帶責任，則林肯大郡第四區、第五區、第六區之
        擋土牆部分，既與建築物共構，當視為建築物結構，應
        由建築師與專業技師簽證負責。徵諸林肯大郡第四區、
        第五區、第六區之各區使用執照申請書上均載明「下開
        建築物業已依照核准圖說建築完竣，申請給照使用」等
        語，且於「監造人」、「主任技師簽章」欄均蓋有建築
        師、技師之印文，而申請人於各區申請使用執照時，亦
        均提出由監造人即建築師及主任技師簽名、蓋印之按圖
        施工證明書，該等按圖施工證明書復表明確實按原核准
        圖樣施工之旨，此經本院核閱第四區、第五區、第六區
        之使用執照卷宗無訛，有使用執照申請書、按圖施工證
        明書附於該等使用執照卷宗可稽（影本見本院更五審卷
        二第7頁至第40頁），堪認關於第四區、第五區、第六
        區之建築工程完竣後，建築師與技師均就建築工程確實
        按原設計圖施工乙事簽證負責，復參以被告許信行亦於
        各該區使用執照審查表上關於「竣工圖是否齊全」之審
        查項目，註明「且附按圖施工證明」等語，有使用執照
        審查表附於各該區使用執照卷宗可稽（影本見本院更五
        審卷二第26頁、第33頁、第39頁），被告許信行所辯林
        肯大郡第四、五、六區之擋土牆雖係與建築物共構，惟
        此屬專業技師、建築師簽證負責範圍，其已檢視專業技
        師及建築師有簽證負責，並且附有按圖施工證明書，方
        核發使用執照乙節，堪予採信。至建築法第70條第1項
        規定：「直轄市、縣(市)(局)主管建築機關應自接到申
        請之日起，十日內派員查驗完竣。其主要構造、室內隔
        間及建築物主要設備等與設計圖樣相符者，發給使用執
        照，並得核發謄本；不相符者，一次通知其修改後，再
        報請查驗。」，縱認負責使用執照核發之承辦人即被告
        許信行仍須依該規定，就專業技師、建築師之上開簽證
        項目負審查之責，然關於建管機關對於經過專業技師、
        建築師簽證之事項究係形式審查或採實質審查，於學說
        及實務上迭有爭議，有謂建管機關於核發相關許可時，
        原則上無須就各簽證項目逐一進行實質審查，否則違背
        引進專業簽證制度之目的（關於此爭議之詳細探討，參
        林三欽，「將『專業簽證』納入『行政管制體系』後之
        國家責任問題」；林明鏘，「論建照執照之審查與簽證
        」，均收錄於月旦法學雜誌第151期，頁19、頁7，資料
        影本見本院更五審卷二第83頁以下），被告許信行所辯
        林肯大郡第四、五、六區之擋土牆雖係與建築物共構，
        惟此屬專業技師、建築師簽證負責範圍，其僅需就行政
        部分檢視，毋庸再進行實質審查乙節，即非全然無稽，
        而證人即時任臺北縣政府工務局使用管理課課長柳宏典
        亦於本院更五審審理時證稱：林肯大郡每一區都有申請
        書，申請書都要有簽證負責，申請書裡面有書圖、文件
        ，設計圖與竣工圖裡面若有蓋章、簽名，都視為簽證負
        責，伊等在審查申請使用執照的時候，是由監造之建築
        師與技師負責看完這個案子施工之後，才把申請書準備
        好去申請使用執照，依照一般通例，伊等會提醒他去寫
        一張按圖施工證明書，伊等在每一張圖照裡面都會請營
        造廠與監造的建築師去寫這一張，以示負責。所以裡面
        的簽字或蓋章，及勘驗表後面的簽字、蓋章，都是簽證
        負責的表示．．依照建築法第70條，符合按圖施工以後
        可以核發使用執照，有行政與專業技術的分立，專業的
        建築師亦即監造人，與營造廠商要負責按圖施工，所以
        會要他們附上按圖施工的證明書。按圖施工不是公務員
        要負責的，這部分實際相符的部分是他們要負責的，不
        是公務員要負責，確定他們有，伊等就會發使用執照給
        他們等語（見本院更五審卷二第55頁背面至第56頁正面
        ，及第56頁反面），抑有進者，被告許信行固於86年10
        月14日調查局詢問時坦認有發現第四區至第六區擋土牆
        與原核定圖樣不符之情（見86年度偵字第10419號卷第8
        頁），然其於同日檢察官訊問時，經檢察官質以有無將
        該不符之情形向柳宏典等長官報告，被告許信行亦供明
        其未向長官報告，因有建築師簽證之擋土牆非其等權責
        等語（見86年度偵字第10419號卷第14頁正、反面），
        顯見被告許信行於其主觀上係基於行政與專業技術分立
        之理念，認已有建築師、技師表示簽證負責之按圖施工
        證明書，即已符合建築法第70條第1項規定，僅形式上
        審查而予以核發使用執照，縱認被告許信行應盡實質審
        查之責，而有疏失，亦屬行政責任或國家賠償責任之範
        疇，尚難認其主觀上有違反建築法第70條第1項規定之
        故意，或有圖利申請人之犯意，被告許信行核發林肯大
        郡第四區、第五區、第六區建照併雜項使用執照之行為
        ，核與98年4月22日修正公布後貪污治罪條例第6條第1
        項第4款圖利罪之構成要件不符，自不能以該罪相繩。
      3.復查，林肯大郡係於86年8月18日發生災變，其災害發
        生之原因，依臺北市大地工程技師公會與中華民國土木
        技師公會全國聯合會提出之「汐止林肯大郡邊坡坍塌災
        變調查報告」，該報告結論指出本案邊坡坍塌原因為：
        「一、本災區邊坡坍塌破壞機制：本坍塌區之地質係砂
        頁岩互層之地層，邊坡破壞模式係為一沿頁面下滑順向
        平面滑動破壞。由於邊坡之岩層有若干垂直節理存在，
        豪雨時大量雨水沿垂直節理之張力裂縫滲入，蓄在擋土
        牆ＲＣ面版後方及頁岩之層面間，且頁岩遇水後強度會
        有明顯降低的特性，故豪雨時一方面水壓力造成下滑之
        推力增加，一方面頁岩之抗滑力又明顯降低，當下滑力
        大於抗滑力時，即造成邊坡之全面坍塌破壞。二、造成
        邊坡坍塌之原因，歸納如下：(一)基地調查部分：1.本基
        地面積為5.0882公頃，林肯建設委由安和公司執行基地
        鑽探調查，基地內共計施鑽9孔（每孔30公尺）。而依
        建築技術規則規定，地基鑽探應均勻分佈基地內，每60
        0平方公尺鑽一孔，如基地面積超過5千平方公尺時，當
        地主管建築機關得視實際情形規定孔數。就本基地而言
        ，孔數明顯不足。同時，鑽探報告內並無任何有關地質
        地層特性及強度參數相關資料，供作設計者參考採用。
        2.現場鑽探日期為81年12月25日至82年1月1日，即現場
        作業時僅為8天，而依安和公司所述之作業方法，實無
        法於該作業時間內完成，研判該鑽探報告可能存在全部
        或局部鑽孔，未實際施作之情事。且其鑽探報告所載之
        內容經與現實際狀況比對，除孔位標示位置與現地明顯
        不符外，亦有明顯錯誤（現地地層為砂頁互層，鑽探報
        告全部描述為砂岩層）。因此，地質及地層調查資料明
        顯不足且不實。(二)建築配置部分：建築配置未妥適考量
        地形及地質因素，致建物配置於順向坡之坡址位置，且
        形成大規模挖除坡腳（開挖高度達8至11公尺）之不利
        工程條件，埋下邊坡不穩定之因子。(三)設計部分：1.誤
        判地層及地下水文條件，未適當考量水壓力之作用。
        2.地層強度參數選取未盡妥適，致有設計安全標準不足
        之虞。(四)施工部分：1.現場實際完成格樑部分之地錨量
        （344支，依日昇公司提供之驗收計價數量）較設計數
        量（468支）為少。2.施工品質與合約所附之相關施工
        規範之規定不符，包括有：(1)地錨之抗拉驗證、施預力
        過程及自由段之防蝕等方面有疏失之處。(2)格樑部分之
        混凝土強度有偏低之現象。3.實際完成具有抗滑錨碇功
        效之地錨數量，與外觀之錨頭數恐有不符之疑。(五)管理
        部分：擋土牆、格樑及地錨系統不足以提供足夠之抵抗
        ，早有徵兆，業主與設計者未能及時檢討並採取有效之
        補救措施」（見本院贓證物復片所載編號37滑動災變原
        因鑑定報告第53頁至第54頁），並無證據足認被告許信
        行於審查上揭建造併雜項使用執照申請時已有發現造成
        邊坡坍塌原因之上開情況，而有廢弛職務之故意，並以
        廢弛職務之犯意而為之，其辦理建造併雜項使用執照之
        申請，與事後因其他因素之介入而發生之災害，並無因
        果關係，故難認被告許信行於審查該使用執照時有廢弛
        職務釀成災害之認識及犯罪之故意，自不能論以廢弛職
        務釀成災害之罪。
    (四)關於被告林英權涉犯圖利部分【起訴書犯罪事實欄業已論
      及被告林英權此部分圖利行為（見起訴書犯罪事實欄九之
      (二)），惟起訴書附表編號十二漏載被告林英權此部分行為
      涉犯81年7月17日修正公布之貪污治罪條例第6條第1項第4
      款圖利罪嫌，仍應認被告林英權此部分圖利行為業經檢察
      官起訴】：
      1.查農業局水土保持課技士即被告林英權於審核林肯大郡
        第六區使用執照申請之會簽單上，簽註「有關水土保持
        部分，經依卷附A1-7圖與現場配置比對結果尚符，惟查
        ＲＣ擋土牆部分，因與建築物共構，應屬建築行為，仍
        請貴局逕依規定卓屬」等語，固有會簽單附於林肯大郡
        第六區使用執照卷宗可憑（見本院贓證物復片所載編號
        19之扣案第六區使照卷宗），惟林肯大郡第六區部分之
        擋土牆與建物緊密相連，屬建築物共構之擋土牆，已如
        前述，而依行政院農委會87年4月20日87農林字第87117
        048號函所載：「首揭共構之擋土牆應由建築主管機關
        審核，因考量雜項執照及建照之核發屬建築主管機關權
        責，又共構擋土牆係屬建築物不可分割之結構物，且涉
        及結構安全，其不論是否共構，均應由建築主管機關審
        核」等語（見本院上訴審卷四第291頁正、反面），且
        臺北縣政府農業局88年12月14日88北農六字第9241號函
        亦載明：「貴院函囑查明有關建照執照中申請施作與建
        築連結共構之擋土牆，其審核工作係由何單位承辦乙節
        ，查前揭工作由本府工務局建管單位併建造物結構一併
        審查，如達一定規模，則委由外審單位審查」等語（見
        本院上訴審卷四第294頁），足認於審查有關本件林肯
        大郡第六區使用執照之申請時，與建築物共構之擋土牆
        ，係屬建築物不可分割之結構物，且涉及結構安全，即
        應由建築主管機關審核，非屬農業局水土保持課職掌（
        按所謂建築主管機關之審核，究係形式審查，抑採實質
        審查，向有爭議，同案被告許信行僅形式上審查，未為
        實質上審查，惟其主觀上尚無圖利之故意，已如前述）
        ，則被告林英權固於檢察官訊問時供述：該區擋土牆依
        竣工圖高度係一至三公尺，伊在場看到擋土牆高度至少
        有十幾公尺等語（見86年度偵字第9631號卷第59頁正面
        ），然關於審查該區擋土牆完竣後是否與原設計圖相符
        之事項，既非屬農業局水土保持課技佐即被告林英權之
        職掌，即非其主管事務，被告林英權未將該區擋土牆完
        竣後與原設計圖所載高度不符乙節記載於會簽單，且簽
        註「惟查ＲＣ擋土牆部分，因與建築物共構，應屬建築
        行為，仍請貴局逕依規定卓屬」等文字，顯已明白表示
        擋土牆之審查，非其職掌範疇，以明責任，難認其有何
        對主管事務違背法律之行為，至卷附行政院農業委員會
        77農林字第7121533號函固謂：「依『山坡地開發建築
        管理辦法』第十七條第二項『直轄市、縣（市）主管建
        築機關對於依法已得為建築使用之山坡地申請雜項執照
        之審查，關於水土保持部分，應會同建設、農林、地政
        等有關單位為之』規定，縣市政府主管建築機關於審查
        核發雜項執照時，農業局水土保持課為會審單位之一，
        就水土保持計劃部分，依台灣省政府所定水土保持工程
        手冊及相關規範，以防止土石流失、避免災害發生為審
        查重點，提供意見，供建築主管機關核發雜項執照之參
        考」（見本院更三審卷一第152頁），然該函文意旨並
        未就與建築物共構之擋土牆是否屬縣市政府農業局之審
        查範疇，為明確闡釋，且另依上開行政院農委會87年4
        月20日87農林字第87117048號函及臺北縣政府農業局88
        年12月14日88北農六字第9241號函意旨，於審查使用執
        照之申請時，與建築物共構之擋土牆，係屬建築物不可
        分割之結構物，且涉及結構安全，非屬農業局水土保持
        課職掌，已如前述，況倘被告林英權有圖利申請人之意
        ，其儘可於會簽單上僅簽註「經依卷附A1-7圖與現場配
        置比對結果尚符」，俾使申請人得以輕易取得林肯大郡
        第六區之使用執照，何須再加註「ＲＣ擋土牆部分，因
        與建築物共構，應屬建築行為，仍請貴局逕依規定卓屬
        」之文字，特意要求工務局就擋土牆部分依法處理，顯
        見被告林英權並無圖利他人之故意，縱認被告林英權未
        積極提供工務局應否核准發給使用執照之意見，而有疏
        失，亦屬行政責任或國家賠償責任之範疇，尚難認其主
        觀上有違反建築法第70條第1項規定之故意，或有圖利
        申請人之犯意，被告林英權之上開行為，核與98年4月
        22日修正公布後貪污治罪條例第6條第1項第4款圖利罪
        之構成要件相迴，自不能論以圖利罪。
      2.至被告林英權於審核林肯大郡第六區使用執照申請之會
        簽單上，固另簽註「經依卷附A1-7圖與現場配置比對結
        果尚符」，公訴人以此認被告林英權有意掩飾擋土牆完
        竣後與原設計圖所載高度不符情形，而有圖利他人之犯
        意云云。惟被告林英權於檢察官偵查時，經檢察官質之
        上開會簽單所載「經依卷附A1-7圖與現場配置比對結果
        尚符」係何意，被告林英權當庭供明：伊是指排水溝相
        符，至於擋土牆因是共構，不是伊職責範圍等語（見86
        年度偵字第9631號卷第59頁反面），且經本院核閱林肯
        大郡第六區使用執照卷宗內附建築師所繪A1-7圖（見本
        院贓證物復片編號19所載扣案之第六區使照卷宗第136
        頁），其上確實繪有林肯大郡第六區多處排水溝之設置
        ，再觀諸被告林英權於會簽單上簽註「有關水土保持部
        分，經依卷附A1-7圖與現場配置比對結果尚符，惟查Ｒ
        Ｃ擋土牆部分，因與建築物共構，應屬建築行為，仍請
        貴局逕依規定卓屬」等文字之前後語意，其後段文字既
        載明林肯大郡第六區擋土牆與建築物共構，乃屬工務局
        審查之職權範圍，即已表明關於審查核發使用執照時，
        擋土牆是否與設計圖樣相符部分，非屬農業局水土保持
        課之職權，則被告林英權於該會簽單上載明「有關水土
        保持部分，經依卷附A1-7圖與現場配置比對結果尚符」
        之前段文字，應非指有關擋土牆之設計圖部分與現場配
        置比對結果相符，公訴人認被告林英權於會簽單上簽註
        「經依卷附A1-7圖與現場配置比對結果尚符」等文字，
        即有意掩飾擋土牆完竣後與原設計圖所載高度不符情形
        云云，顯有誤會，難認被告林英權有圖利他人之犯意，
        亦無足認其於會簽單上有登載不實事項之情事，而檢察
        官並未就被告林英權於會簽單上登載不實事項之行為起
        訴（參照起訴書犯罪事實欄九之(二)之記載，及起訴書附
        表編號十二關於被告林英權之論罪部分），原審認被告
        林英權犯刑法第213條公務員登載不實事項於公文書罪
        ，即欠允當，併此敘明。
陸、被告林英權、許信行於84年、85年總統特區（7、8樓區）變
    更設計與申領使用執照案所涉共同圖利，及被告許信行所涉
    公務員登載不實事項於公文書部分（即上揭公訴意旨四部分
    ）：
  一、公訴人認被告林英權、許信行涉有圖利罪嫌，及被告許信
      行涉有公務員登載不實事項於公文書罪嫌，無非係以被告
      林英權就變更設計部分，明知建物旁小山丘被剷除一角，
      而原始地貌牽涉挖填方之數量，尚未補正前，豈能准予變
      更設計，卻特意在審查表之「邊坡設施之配置處理是否妥
      當」欄上註記「配合建物施作，非本局職掌業務範圍」等
      字，將此種典型水土保持工程排除於農業局權責之外，且
      練瑞麟在會勘紀錄指出「先行開挖整地」，被告林英權在
      核准變更時竟未在建造執照之變更項目記載任何挖填方之
      數量，益徵被告林英權畏罪心虛之情，至總統特區使用執
      照部分，係認審查表上印製「竣工圖是否齊全」，並非「
      水保圖以外之竣工圖是否齊全」，被告許信行豈能推諉責
      任。又原始地貌與挖填方數量有關，而挖填方又涉及水土
      保持，且本件原始地貌不符之情形，業經前承辦人練瑞麟
      以文字特地指出，被告林英權在會審時，豈可不注意已否
      改正云云，為其主要論據。
  二、訊據被告林英權、許信行均堅決否認上開犯行，被告林英
      權辯稱：關於總統特區申請變更設計之水土保持部分，原
      由練瑞麟負責審核，伊接辦本案後，依據練瑞麟之前所作
      會勘紀錄及簽呈，於審查表簽擬水土保持計畫經核可行之
      旨，並無不法，至於使用執照申請之水土保持部分，伊只
      是針對排水設施，排水設施在平面圖上面業有記載，伊方
      於會簽單上載明「有關水土保持部分，經核現場配置與卷
      附水土保持平面配置圖尚符」，伊並未圖利他人等語；被
      告許信行辯稱：總統特區部分，因水土保持工程屬雜項工
      程，農業局於勘查時表明「有關水土保持部分，經核現場
      配置與卷附水土保持平面配置圖尚符」，並回覆工務局，
      伊僅係工務局核發使用執照之承辦人，農業局於審查表明
      水土保持設施構造物與核定工程圖樣相符，建物部分既可
      免附竣工平面圖及立面圖，舉輕明重，雜項工作物自可免
      附竣工圖，伊僅係審核使用執照申請之承辦人，對於申請
      建造執照之審核事項，以及水土保持工程經農業局審查後
      ，伊自毋庸再負審查責任云云。
  三、經查：
    (一)關於被告林英權於總統特區申請變更設計時所涉圖利部分
      ：
      1.按建築法第1條規定：「為實施建築管理，以維護公共
        安全、公共交通、公共衛生及增進市容觀瞻，特制定本
        法；本法未規定者，適用其他法律之規定。」，73年11
        月7日修正公布建築法第11條第1項規定：「本法所稱建
        築基地，為供建築物本身所占之地面及其所應留設之法
        定空地。」，建築法第25條第1項前段規定：「建築物
        非經申請直轄市、縣(市)(局)主管建築機關之審查許可
        並發給執照，不得擅自建造或使用或拆除。」，第26條
        第1項規定：「直轄市、縣(市)(局)主管建築機關依本
        法規定核發之執照，僅為對申請建造、使用或拆除之許
        可」，由上開規定可知，主管建築管理機關受理建築執
        照之申請，其審查範圍及事項，應受建築基地範圍之限
        制，亦即僅就申請案建築基地範圍內之事項，有審查權
        限，而不及於建築基地範圍外之事項。因此，建築基地
        範圍外之土地，縱有任何建築行為，本屬另案，應由為
        該建築行為之起造人，另行依法申請許可。是以，建築
        基地範圍外土地上之建築行為，不論違法與否，均非可
        作為認定相鄰建築基地範圍內申請許可或執照案件准駁
        之依據。且本院上訴審審理時，經向臺北縣政府工務局
        函詢有關建築管理課技佐在承辦變更設計案時，是否僅
        就基地範圍內建築物為審查等事項，臺北縣政府工務局
        於88年8月24日以88北工建字第X4182號函覆：「依建築
        法第三十四條規定：直轄市、縣主管機關審查或鑑定建
        築物工程圖說及說明書，應就規定項目為之，其餘項目
        由建築師或建築師及專業工業技師依本法規定簽證負責
        。前項之「規定項目」，依內政部製訂之建築執照（變
        更設計）審查表為之，如未增加基地面積、建蔽率及建
        築物高度，前項審查表就變更設計部分僅就類別三至六
        進行審查。」等語（見本院上訴審卷二第58頁），依該
        函檢附之「建照執照變更設計審查表」第三至六項，確
        實不包含基地外任何項目之審核。又79年2月14日修正
        公布之山坡地開發建築管理辦法第19條第2項規定：「
        直轄市、縣主管建築機關對於山坡地申請雜項執照之審
        查，關於水土保持部分，應會同有關單位為之」，同辦
        法第22條規定：「雜項工程施工中，發現地形、地質與
        實際工程設計不符時，起造人應會同承造人及監造人依
        法變更設計後，始得繼續施工。其有危害安全之虞者，
        主管建築機關得令其停工，並為緊急處理。」，足見所
        謂應會同有關單位審查或抽查者，係針對「雜項執照之
        申請」及「取得雜項執照之後，雜項工程之施工事項」
        而言。是以本件共同被告李宗賢係於臺北縣汐止市（現
        已改制為新北市汐止區○○○段北港口小段321地號土
        地，未申請雜項執照即先行違規開挖山坡地，然公訴意
        旨既認上開321地號土地，係屬林肯大郡總統特區（即7
        、8樓區）建築基地範圍外之土地，則有關總統特區建
        築變更設計之申請及使用執照之申請，就總統特區基地
        外邊坡遭剷除乙節，是否事涉違法，揆諸前開說明，尚
        非屬農業局承辦人員即被告林英權於總統特區建築變更
        設計及使用執照申請時所應審查範圍，至於共同被告李
        宗賢於建築基地外之山坡地擅自整地而未擬具水土保持
        計劃之行為，則屬另行依山坡地保育利用條例第35條規
        定為行政處罰之範疇，究不能以總統特區基地外邊坡遭
        剷除乙節，即遽認被告林英權於「北縣申請建造雜項執
        照農業局（水土保持課）審查表」上，簽擬水土保持計
        畫經核可行之旨，係圖利申請人林肯公司、生根公司私
        人利益之行為。
      2.至被告林英權接辦本案之前，前手即共同被告練瑞麟固
        於關於總統特區之簽呈上加註「本案違規現址業已整地
        完竣，不擬另函飭改善」等語，再於總統特區申請建築
        變更設計之會簽單註明「未先行辦理變更設計，即開挖
        整地，本案俟罰鍰竣事後，再賜會本局」等語（見本院
        贓物物復片編號21所載扣案之建照卷宗第385頁），然
        共同被告李宗賢於上開321地號土地開挖山坡地，屬總
        統特區基地外之開挖整地，尚非屬農業局承辦人員即被
        告林英權於總統特區建築變更設計及使用執照申請時所
        應審查範圍，業如前述，共同被告練瑞麟固於簽呈、會
        簽單上記載上開意見，惟其究否有記載上開意見，均不
        影響於上開321地號土地開挖山坡地，係屬總統特區建
        築基地外違規之事實，公訴意旨認因共同被告練瑞麟為
        上開記載，使總統特區上開變更設計之審核，由建築「
        基地外違規」成為「基地內違規」，而毋庸再追究該山
        坡地被剷除有無開發許可與雜項執照，在山坡地保育利
        用方面，則由「未先擬具水土保持計畫而擅自經營使用
        山坡地」（無照違規）改為「未依核定計畫實施水土保
        持」（有照違規），而毋庸就該被剷除之山坡地另行擬
        具水土保持計畫云云，即有誤會。
      3.再查，關於林肯大郡總統特區之擋土牆部分，該區擋土
        牆與建物緊密相連，屬建築物共構之擋土牆，此觀總統
        特區7樓區、8樓區完工時所攝之擋土牆照片即明（見本
        院贓證物復片編號20、21所載扣案之總統特區7樓區使
        照卷宗擋土牆照片、8樓區使照卷宗第445-1頁擋土牆照
        片），而於審查建築變更設計及使用執照之申請時，與
        建築物共構之擋土牆，係屬建築物不可分割之結構物，
        且涉及結構安全，即應由建築主管機關審核，非屬農業
        局水土保持課職掌，業如前述，被告林英權係於85 年1
        月5日接辦本案，依共同被告練瑞麟上開會勘紀錄及簽
        呈，於「北縣申請建造、雜項執照農業局審查表」上簽
        擬「水土保持計畫經核可行」，係針對農業局職掌範圍
        所為簽註，至其於該審查表上「邊坡設施之配置處置是
        否恰當」項下之備註欄註明「配合建造物施作，非本局
        職掌業務範圍」等語（見本院贓證物復片編號21建照卷
        宗第387頁），顯已表示關於擋土牆等邊坡設施（含所
        涉擋土牆減做原因）非其職掌範疇，以明責任，難認其
        有何對主管事務違背法律之行為，核與98年4月22日修
        正條文公布後貪污治罪條例第6條第1項第4款之構成要
        件相迴，自不能以該罪相繩。
    (二)關於被告許信行、林英權於總統特區申請使用執照所涉共
      同圖利，及被告許信行所涉公務員登載不實事項於公文書
      部分：
      1.按建築法第71條第1項規定：「申請使用執照，應備具
        申請書，並檢附左列各件：一、原領之建照執照及雜項
        執照。二、建築物竣工平面圖及立面圖。」，同條第2
        項規定：「建築物與核定工程圖樣完全相符者，免附竣
        工平面圖及立面圖。」。茲查，經本院核閱扣案之總統
        特區（7樓區、8樓區）使用執照案卷，申請人林肯公司
        、生根公司申請總統特區之使用執照時，均有附竣工平
        面圖及立面圖，此有竣工平面圖、立面圖附於該等使用
        執照卷宗可稽（見本院贓證物復片編號20所載之扣案總
        統特區7樓區使照卷宗，及編號21所載之扣案總統特區
        8樓區使照卷宗第394頁至第445頁），是以被告許信行
        於使用執照審查表上「竣工圖是否齊全」項，打圈表示
        齊全，即難認有何不實之處，亦無足認被告許信行有圖
        利申請人之情，其行為核與圖利罪、公務員登載不實事
        項於公文書罪之構成要件亦不相合。
      2.至申請人雖未提出繪有實際原始地貌線之水土保持剖面
        圖、地形圖，該等繪圖與總統特區基地外即上開321 地
        號土地邊坡遭剷除乙事有關，然關於總統特區使用執照
        之申請，就總統特區基地外邊坡遭剷除乙節，是否事涉
        違法，尚非屬承辦人員於總統特區使用執照申請時所應
        審查範圍，業如前述，再觀諸申請總統特區使用執照時
        所附之竣工平面圖，確繪有排水溝之設置，有竣工平面
        圖附於該等使用執照卷宗可憑（見本院贓證物復片編號
        20所載之扣案總統特區7樓區使照卷宗，及編號21所載
        之扣案總統特區8樓區使照卷宗第405頁），被告林英權
        所辯其於會簽單上載明「有關水土保持部分，經核現場
        配置與卷附水土保持平面配置圖尚符」，係針對排水設
        施乙節，尚非無稽，究不能以申請人未提出繪有實際原
        始地貌線之水土保持剖面圖、地形圖，供申請使用執照
        時審查，即遽認被告林英權於於會簽單上所載「有關水
        土保持部分，經核現場配置與卷附水土保持平面配置圖
        尚符」等語，係圖利林肯公司、生根公司私人利益之行
        為，亦不能令被告林英權負圖利之罪責。
柒、被告林英權被訴於80年雜照變更設計時共同圖利，及於80年
    雜項執照變更設計時共同廢弛職務釀成災害部分（即上揭公
    訴意旨一部分，自本院上訴審起，迄至本院更四審，均認定
    此部分犯罪不能證明）：
  一、訊據被告林英權堅決否認有何上揭圖利及廢弛職務釀成災
      害犯行，辯稱：本件因李宗賢有申請執照，應依建築法來
      處理，為避免一案二罰，所以水土保持課不另處罰，僅由
      工務局依建築法來裁罰，伊並未與李宗賢及黃財源說可變
      更設計，本案依學者鑑定認係地錨拉力無法達到穩定邊坡
      效果之要求，與公務員無關。地錨脫落致生災害乃施工有
      嚴重之缺陷，與伊水土保持課職責亦有間。且79年汐雜18
      、19號發給時之水土保持部分承辦人為吳建興，亦與伊無
      關等語。
  二、經查：
    (一)關於申領雜項執照並開始施工後，可否辦理變更設計乙節
      ，建築法第39條規定：「起造人應依照核定工程圖樣及說
      明書施工；如於興工前或施工中變更設計時，仍應依本法
      申請辦理。但不變更主要構造或位置，不增加高度或面積
      不變更建築物設備內容或依置者，得於竣工後，備具竣工
      圖、立面圖一次報驗」，違反建築法第39條規定，依73年
      11月7日修正公布之建築法第87條規定，處其起造人或承
      造人或監造人3千元以下罰鍰，並勒令補辦手續；必要時
      ，並得勒令停工。是以依前揭規定，申領雜項執照並開始
      施工後，自得辦理變更設計，此亦有內政部營建署於86年
      9月8日以86營署密建字第22 057號函在卷可供參酌（見86
      年度他字第380號卷(二)第45至51頁）。而違反建築法第39
      條規定，依73年11月7日修正公布建築法第87條規定，是
      否勒令停工或僅處以罰鍰，乃法律賦予建築管理機關之裁
      量權限，應由建築管理機關審酌實際情形，依個案判斷有
      無勒令停工之必要，如其繼續施工可能肇致危害，則有即
      時停工之必要。本案現場依公訴意旨所述開挖動工，行將
      完成，尚乏證據足認確有勒令停工之必要，同案被告柳宏
      典依個案審酌認無危害安全，依上開建築法第87條規定處
      罰鍰3千元，並准補辦手續，有各該資料附於扣案之79年
      汐雜字第18號、第19號雜項執照可稽，於上開建築法之規
      定，尚無不合。
    (二)次查，本件係於領得雜項執照開始施工後，辦理「變更設
      計」，並非山坡地開發建築「申請案」，公訴人認應依山
      坡地開發建築管理辦法第6、9、10條規定審查，並以83年
      汐雜第4號塗昭鎮等人依落日條款所申請之雜照為例，該
      案在79年11月9日第1次遞件，申請開發面積4.2公頃，第2
      次遞件即80年1月30日時挖填方各減為3萬零500立方公尺
      ，其挖填方總數量不過為本件高清智案之4分之一，然其
      歷經第6、9、10條審查，直至82年12月始審查通過，83年
      1月領得雜項執照，前後費時整整2年云云，惟本案既已領
      得雜項執照，僅係辦理變更設計，自無法律依據要求起造
      人依申請案之規定重行辦理。
    (三)至同案被告李宗賢雖曾陳稱：於申請變更設計前即與黃財
      源共同向林英權拜託放行云云。惟李宗賢第1次申請變更
      設計係被退件，倘李宗賢所供屬實，承辦人即被告林英權
      在第1次申請變更設計時卻以不符規定予以退件，顯悖常
      情。且證人胡慶璋於本院上訴審88年11月18日審理時證稱
      ：伊不知李宗賢何時去找林英權。伊在這兩家建築師事務
      所送件後，建造圖方面均由伊出面，如坡度不符被退件等
      ，都由伊找林英權作適當修正後通過，范民揚未找林英權
      ，有伊筆跡，李宗賢並無處理此事，若他去處理，不可能
      圖經過7、8次修正才通過等語（見本院上訴審卷(三)第293
      頁反面至294頁），況李宗賢對於在何時、何地、如何拜
      託，受請託之承辦人有無應允，如應允，為何原因等情，
      均未供明，難認被告林英權係受請託而有圖利他人之犯意
      。此外，復查無其他證據足認被告林英權有此部分被訴圖
      利之犯行，況被訴共同圖利之同案被告柳宏典、鄭朝元、
      黃財源、李宗賢等人就此部分亦經本院前審均判決無罪確
      定，自難遽認被告林英權有此部分圖利犯行。
    (四)末查，林肯大郡係於86年8月18日發生災變，其災害發生
      之原因，依臺北市大地工程技師公會與中華民國土木技師
      公會全國聯合會提出之「汐止林肯大郡邊坡坍塌災變調查
      報告」，該報告結論指出本案邊坡坍塌原因為：「一、本
      災區邊坡坍塌破壞機制：本坍塌區之地質係砂頁岩互層之
      地層，邊坡破壞模式係為一沿頁面下滑順向平面滑動破壞
      。由於邊坡之岩層有若干垂直節理存在，豪雨時大量雨水
      沿垂直節理之張力裂縫滲入，蓄在擋土牆ＲＣ面版後方及
      頁岩之層面間，且頁岩遇水後強度會有明顯降低的特性，
      故豪雨時一方面水壓力造成下滑之推力增加，一方面頁岩
      之抗滑力又明顯降低，當下滑力大於抗滑力時，即造成邊
      坡之全面坍塌破壞。二、造成邊坡坍塌之原因，歸納如下
      ：(一)基地調查部分：1.本基地面積為5.0882公頃，林肯建
      設委由安和公司執行基地鑽探調查，基地內共計施鑽9 孔
      （每孔30公尺）。而依建築技術規則規定，地基鑽探應均
      勻分佈基地內，每600平方公尺鑽一孔，如基地面積超過5
      千平方公尺時，當地主管建築機關得視實際情形規定孔數
      。就本基地而言，孔數明顯不足。同時，鑽探報告內並無
      任何有關地質地層特性及強度參數相關資料，供作設計者
      參考採用。2.現場鑽探日期為81年12月25日至82年1 月1
      日，即現場作業時僅為8天，而依安和公司所述之作業方
      法，實無法於該作業時間內完成，研判該鑽探報告可能存
      在全部或局部鑽孔，未實際施作之情事。且其鑽探報告所
      載之內容經與現實際狀況比對，除孔位標示位置與現地明
      顯不符外，亦有明顯錯誤（現地地層為砂頁互層，鑽探報
      告全部描述為砂岩層）。因此，地質及地層調查資料明顯
      不足且不實。(二)建築配置部分：建築配置未妥適考量地形
      及地質因素，致建物配置於順向坡之坡址位置，且形成大
      規模挖除坡腳（開挖高度達8至11公尺）之不利工程條件
      ，埋下邊坡不穩定之因子。(三)設計部分：1.誤判地層及地
      下水文條件，未適當考量水壓力之作用。2.地層強度參數
      選取未盡妥適，致有設計安全標準不足之虞。(四)施工部分
      ：1.現場實際完成格樑部分之地錨量（344支，依日昇公
      司提供之驗收計價數量）較設計數量（468支）為少。
      2.施工品質與合約所附之相關施工規範之規定不符，包括
      有：(1)地錨之抗拉驗證、施預力過程及自由段之防蝕等方
      面有疏失之處。(2)格樑部分之混凝土強度有偏低之現象。
      3.實際完成具有抗滑錨碇功效之地錨數量，與外觀之錨頭
      數恐有不符之疑。(五)管理部分：擋土牆、格樑及地錨系統
      不足以提供足夠之抵抗，早有徵兆，業主與設計者未能及
      時檢討並採取有效之補救措施」（見本院贓證物復片所載
      編號37滑動災變原因鑑定報告第53頁至第54頁），並無證
      據足認被告林英權於80年審查上揭雜項執照變更設計時已
      有發現造成邊坡坍塌原因之上開情況，而有廢弛職務之故
      意，並以廢弛職務之犯意而為之，其依法於80年辦理雜項
      執照變更設計之申請，與事後因其他因素之介入而發生之
      災害，並無因果關係，公訴人認被告林英權上開對山坡地
      開發建築之審查，係釀成本案災變之遠因，尚非有據，自
      難認被告林英權有此部分廢弛職務釀成災害之犯行。
捌、被告林英權所涉於82年雜項執照併同建造執照申請時共同圖
    利，及廢弛職務釀成災害部分（即上揭公訴意旨二部分，自
    本院上訴審起，迄至本院更四審，均認定此部分犯罪不能證
    明）：
  一、訊據被告林英權堅決否認有此部分犯行，辯稱：雜照併建
      照部分，伊只審核排水配置是否恰當及邊坡穩定設施是否
      恰當等水土保持部分，至建築技術部分應由建築師簽證負
      責，而是否應先申請雜照，再申請建照部分，亦非伊審核
      權限等語。
  二、經查：
    (一)李宗賢及盧正堯係自82年1月13日起至82年7月8日止，向
      臺北縣政府工務局申請雜照併入建照申請，此有各區申請
      書可憑（見本院贓證物復片編號15至21所示建造與使照卷
      宗，李宗賢、盧正堯此部分行使業務登載不實部分別經本
      院上訴審、更一審判決各判處有期徒刑一年確定）。而依
      79 年2月14日修正公布之山坡地開發建築管理辦法第18條
      第1項規定：「山坡地開發建築，應先從事整地，設置水
      土保持設施及必要之公共工程等，其需挖填土石方或其他
      雜項工作物者，應先申領雜項執照。但建築農舍其他經直
      轄市、縣（市）政府認定無礙水土保持或雜項工程必需與
      建築物一併施工者，其雜項執照得併同於建造執照中申請
      之。」，觀諸被告林英權就其負責雜項執照併建造執照審
      核排水配置、邊坡穩定設施是否恰當等水土保持部分，依
      李宗賢、盧正堯所呈之施工計畫書、水理計畫、地籍套繪
      圖、現況計畫圖、栽植計畫圖、陰井及RC排水溝詳圖、擋
      土牆及排水溝配置圖、剖面圖（附於本院贓證物復片所載
      編號15至21建造與使照卷宗），上揭申請資料及圖樣就擋
      土牆、排水溝之設施部分，僅記載「保持原有地貌，不予
      開發」、「保持原始綠地」，及敘明擋土牆設計之長度、
      高度，並有排水溝排水計量數據，被告林英權雖自承有至
      現場會勘（見86年度偵字第9631號偵卷第21頁反面），惟
      當時上揭各區之擋土牆等邊坡水土保持設施既尚未興建，
      被告林英權尚無從預測嗣後擋土牆等邊坡水土保持設施興
      建後，會有與原申請圖說不符之情事，其當時僅能就申請
      圖說與現況比對是否相符及有無達到水土保持之效果，故
      被告林英權會同勘查上揭申請資料及圖說認無不合，並於
      會審簽辦單表示水土保持計畫部分經核可行，此有各區之
      會審簽辦單可憑（附於本院贓證物復片編號15至21所示建
      造與使照卷宗），顯然其認為本件應無礙水土保持，而可
      依上開山坡地開發建築管理辦法第18條第1項但書規定准
      予雜照併建照申請，堪認李宗賢、盧正堯上揭各區雜照併
      建照申請案，因符合上開山坡地開發建築管理辦法第18條
      第1項但書規定，得准予併同申請。
    (二)公訴意旨雖認被告林英權未要求李宗賢、盧正堯補送地號
      相符與孔數足夠之地質探測報告，而認其涉有圖利犯行，
      惟依建築技術規則建築構造編第2章基礎構造第2節地基調
      查第64條前段規定，5層以上建築物或供公眾使用建築物
      ，均須由登記有案之鑽探業，應用地基鑽探方法調查，依
      鑽探結果設計基礎，建築設計人應監督鑽探工作之進行，
      並審查報告內容。應認鑽探報告所載之鑽探結果，係屬建
      築構造技術部分。而依內政部88年7月1日台88內營字第88
      7361號函所載：「建築法第34條第1項前段規定：直轄市
      、縣（市）（局）主管建築機關審查或鑑定建築物工程圖
      樣及說明書，應就規定項目為之，其餘項目由建築師或建
      築師及專業工業技師依本法規定簽證負責。．．為落實建
      築法第34條意旨，及配合行政院推動行政革新及政府再造
      之政策，本部訂頒『建造執照及雜項執照規定項目審查及
      簽證項目抽查作業要點』；為釐清審查與查核責任，並修
      正『建築執照及雜項執照查核審查表』，第1項至第13項
      為查核項目，主管建築機關僅就申請書件有無檢附予以查
      核，第14項至20項為行政審查項目，主管建築機關應依有
      關法令規定審查；技術部分則由建築師或專業技師設計簽
      證負責」等語（見本院上訴審卷(四)第229至239頁），再觀
      諸建造執照審查表，亦未載有鑽探報告之審查項目，應認
      鑽探報告此技術部分係由建築師或專業技師簽證負責，且
      證人林振流亦證稱：鑽探報告由建築師簽證負責，伊僅就
      申請書件有無檢附該項資料予以查核，毋庸了解實質內容
      等語（見86年度偵字第9631號偵卷第169頁反面、170頁）
      ，故應認屬農業局承辦人員即被告林英權審核水土保持設
      施時，尚無須審查該鑽探報告，公訴意旨以被告林英權未
      要求李宗賢、盧正堯補送地號相符與孔數足夠之地質探測
      報告，因而認其有圖利犯行，顯有誤會。
    (三)公訴意旨另以林肯大郡第一至六區及總統特區挖、填方總
      數量甚高，完全改變原已完工之道路與排水系統，會影響
      原有之水土保持施作。惟李宗賢委請黃財源於79年8月29
      日與80年3月6日向臺北縣政府申請79年汐雜18、19號二案
      雜項執照變更設計時，已就上揭各區挖、填方及排水溝數
      量申請變更獲准（即上揭被告林英權被訴於80年雜照變更
      設計時共同圖利之部分），公訴意旨以80年雜照變更設計
      之事項，推論82年雜照併建照申請是否有礙水土保持之認
      定，殊有誤會。而就此雜照併建照申請時有何具體「礙於
      水土保持」之部分，亦無證據足以證明，此外復查無他其
      積極證據足認被告林英權有此部分被訴圖利之犯行，況被
      訴共同圖利之同案被告林振流、江坤源、陳鴻南、胡文山
      、鄭朝元、李宗賢、盧正堯等人，就此部分亦經本院前審
      均判決無罪確定，自難遽認被告林英權有此部分圖利犯行
      。
    (四)又查，林肯大郡係於86年8月18日發生災變，其災害發生
      之原因，依臺北市大地工程技師公會與中華民國土木技師
      公會全國聯合會提出之「汐止林肯大郡邊坡坍塌災變調查
      報告」，該報告結論指出本案邊坡坍塌原因，已詳如前述
      （見柒、二之(四)所載），並無證據足認被告林英權於82年
      審查上揭雜照併建照申請時已有發現造成邊坡坍塌原因之
      上開情況，而有廢弛職務之故意，並以廢弛職務之犯意而
      為之，其依法於82年審查雜照併建照之申請，與事後因其
      他因素之介入而發生之災害，並無因果關係，且無證據足
      證被告林英權有廢弛職務釀成災害之故意，自難認被告林
      英權有此部分廢弛職務釀成災害之犯行。
玖、綜上，檢察官對於本件所起訴之被告許信行、林英權圖利、
    廢弛職務釀成災害之犯罪事實，及被告許信行公務員登載不
    實事項於公文書之犯罪事實，依其所提證據，均不足為被告
    許信行、林英權有罪之積極證明，且無從說服本院以形成被
    告許信行、林英權有罪之心證，揆諸前揭說明，基於無罪推
    定之原則，自應為被告許信行、林英權無罪判決之諭知。原
    審未予詳查，遽為被告許信行、林英權有罪之諭知，容有未
    洽，被告許信行、林英權提起上訴，執此指摘原判決此部分
    不當，為有理由，自應由本院將原判決此部分撤銷，改諭知
    被告許信行、林英權無罪之判決，以臻適法。
據上論斷，應依刑事訴訟法第369條第1項前段、第364條、第301
條第1項，判決如主文。
本案經檢察官羅建勛到庭執行職務。
中    華    民    國   100    年    8     月    31    日
                  刑事第二十庭  審判長法  官  周盈文
                                      法  官  詹駿鴻
                                      法  官  林海祥
以上正本證明與原本無異。
如不服本判決，應於收受送達後10日內向本院提出上訴書狀，其
未敘述上訴之理由者並得於提起上訴後10日內向本院補提理由書
（均須按他造當事人之人數附繕本）「切勿逕送上級法院」。
                                      書記官  林敬傑
中    華    民    國   100    年    8     月    31    日